臺灣高等法院民事判決
109年度重再字第10號
再 審原 告  高新豐  

訴訟代理人  李銘洲律師
複 代理 人  簡詩家律師 


再 審被 告  簡宗佑  
            羅貞蓮  
共      同
訴訟代理人  胡峰賓律師
上列當事人間返還土地再審之訴事件，再審原告對於中華民國10
8年8月27日本院107年度重上字第920號確定判決提起再審之訴，
本院於109年6月2日言詞辯論終結，判決如下：
    主      文
再審之訴駁回。
再審訴訟費用由再審原告負擔。
    事實及理由
一、再審原告以本院107年度重上字第920號確定判決（下稱原確
    定判決）有民事訴訟法第496條第1項第1款適用法規顯有錯
    誤之再審事由，提起再審之訴，聲明求為判決：㈠原確定判
    決不利再審原告部分廢棄。㈡上開廢棄部分，再審被告簡宗
    佑、羅貞蓮（下合稱再審被告，單指一人則逕稱其姓名）於
    前訴訟程序之上訴駁回。㈢前訴訟程序第一審判決駁回再審
    原告後開第㈣項之請求部分廢棄。㈣再審被告應自民國107年8
    月1日起至返還附表所示土地（下稱系爭土地）之日止，按
    月再給付再審原告新臺幣（下同）1萬1,250元。其主張略以
    ：㈠原確定判決適用權利失效理論，認定伊終止兩造間系爭
    土地租約（下稱系爭租約）不合法，顯然違反經驗法則、論
    理法則；㈡原確定判決認不得僅以再審被告未通知伊，即認
    系爭土地仍由再審被告占有，及伊已於104年12月間阻止再
    審被告進入系爭土地，並於拆除鐵門後就系爭土地取得隨時
    得支配狀態，故伊不得請求再審被告返還系爭土地、給付不
    當得利，顯未正確適用民法第455條、第241條規定；㈢伊因
    再審被告違約爭議要求其不得進入系爭土地濫伐、再審被告
    亦非無從使用系爭土地，且尚未將所承租之系爭土地回復原
    狀返還予伊，原確定判決竟認伊違反提供租賃物義務、再審
    被告得請求返還押租金，所為契約解釋及事實認定顯悖於論
    理法則、經驗法則等語。
二、再審被告則以：再審原告於系爭租約履約期限過後許久，始
　　以羅貞蓮未依約將其所有基隆市○○區○○路00巷0000號之房地
    （下稱基隆房地）為其設定抵押權為由，依系爭租約第12條
    第2項為終止意思表示，顯與誠信原則有違，不生終止之效
    力。又再審原告於104年12月25日即已驅逐並禁止伊繼續使
    用系爭土地，其請求伊返還土地及給付不當得利，自無理由
    ，伊並得以其未交付合於使用之租賃物，類推適用民法第25
    4條至第256條規定為由終止系爭租約。又系爭租約既經伊合
    法終止，且伊就再審原告已取回之系爭土地不再負返還義務
    ，復無其他違約情事，自得請求再審原告返還押租金等語。
    並聲明求為判決駁回再審原告之訴。
三、按民事訴訟法第496條第1項第1款所謂適用法規顯有錯誤， 
     係指確定判決所適用之法規顯然不合於法律規定，或與司
    法院現尚有效之大法官解釋顯然違反，或消極不適用法規，
    顯然影響判決者而言，並不包括取捨證據失當、漏未斟酌證
    據、認定事實錯誤及在學說上諸說併存發生法律上見解歧異
    或判決不備理由之情形（最高法院90年度台再字第27號判決
    意旨參照）。次按不確定法律概念之法規範之認定及應如何
    解釋始公平合理，或為事實審法院認定事實之職權，或為法
    律審法院就該法律規定事項所表示之法律上之意見（通稱法
    律見解），無適用法規顯有錯誤之可言（最高法院63年台再
    字第67號判例意旨參照）。　
四、本院之判斷：
　㈠原確定判決以：兩造於104年8月至12月間之line通訊往來對
    話紀錄、南投縣埔里地政事務所土地複丈及標示變更登記申
    請書、南投縣政府函文，及再審原告配合申報開工、申請鑑
    界，於同年12月猶要求加派人手砍伐樹木等節，足使再審被
    告信賴其雖未依約於同年9月30日前完成基隆房地之抵押權
    設定登記，然再審原告無意以此為由行使終止權。佐以再審
    被告花費之鑑界、整地費用高達203萬8,610元等情（見原確
    定判決事實及理由欄四、㈠），因認：再審原告於同年12月7
    日突以未設定基隆房地之抵押權為由，終止系爭租約，有違
    誠信原則，不生終止效力，經核並無適用法規顯有錯誤情事
    。又原確定判決係審酌前揭兩造line通訊往來等事證，認再
    審原告所為足使再審被告信賴再審原告不會再以其未依限完
    成抵押權設定為由終止系爭租約，非指再審被告信賴再審原
    告放棄抵押權設定要求（再審原告本得依約甚或起訴請求再
    審被告依約辦理抵押權設定），再審原告以：再審被告對其
    依約負有抵押權設定義務知之甚詳、羅貞蓮復於104年12月9
    日自行辦理抵押權設定，顯見再審被告並未信賴其已放棄抵
    押權設定要求云云，據以指摘原確定判決違背經驗法則、論
    理法則，顯非可採。又按行使權利，履行義務，應依誠實及
    信用方法。民法第148條第2項定有明文，原確定判決援引權
    利失效理論，係前開法條所定「誠實及信用方法」內涵所為
    闡釋之一，不論權利失效或誠實信用，俱屬不確定法律概念
    ，揆諸前揭說明，原確定判決就此所為認定，本無適用法規
    錯誤可言。況權利是否失效，非以時間因素為唯一考量，尤
    側重權利人具體之不行使權利外觀情形，及相對人是否因信
    賴此外觀而為相當之支出。再審原告徒以其發函終止時，再
    審被告遲延履行抵押權設定義務不過2月，據以主張原確定
    判決錯誤適用權利失效之再審理由，亦非可採。至再審原告
    有無催告、是否於104年12月間要求加派人手伐木、再審被
    告是否隱瞞，則係關於原確定判決取捨證據、認定事實當否
    之問題，要與原確定判決是否適用法規顯有錯誤無涉。
　㈡原確定判決以：再審被告於105年1月6日催告再審原告將機具
    撤出系爭土地，再審原告逾期未為，系爭租約業經再審被告
    於同年11月24日終止。又再審原告於104年12月間，即禁止
    再審被告進入系爭土地，再審原告於拆除鐵門後，就系爭土
    地已處於其隨時可得支配之狀態，再審被告無從就系爭土地
    為使用收益，自無獲取相當於租金之利益等情（見原確定判
    決事實及理由欄四、㈢），因認：再審原告依系爭租約第9條
    第1項約定、民法第455條、第179條規定，請求返還系爭土
    地及相當於租金之不當得利，均為無理由，經核並無適用法
    規顯有錯誤情事。又對於物有事實上管領力者，為占有人，
    民法第940條定有明文。是否就特定物喪失占有，乃係對該
    物有無事實上管領力之事實認定，與占有人是否合法拋棄占
    有無涉。查再審原告於前訴訟程序係依系爭租約第9條第1項
    約定、民法第455條規定請求再審被告返還系爭土地，依民
    法第179條規定請求再審被告返還占有系爭土地之不當得利
    ，此均以再審被告占有系爭土地為前提，然再審被告對系爭
    土地已無事實上之管領力而喪失占有，再審原告則隨時可得
    支配系爭土地而回復占有，為原確定判決所認定之事實，基
    此事實，再審被告自未因占有系爭土地而受有利益、亦無從
    將其已未管領之系爭土地移轉占有予再審原告，再審原告請
    求再審被告返還占有系爭土地之不當得利及返還系爭土地，
    自屬無據。又原確定判決係認定再審原告禁止再審被告進入
    系爭土地而排除再審被告之占有，與民法第241條規定債務
    人主動拋棄占有之情形顯然有別，自無民法第241條規定之
    適用。且依原確定判決所認定上開事實，再審被告已因不可
    歸責之事由而陷主觀給付（返還系爭土地占有）不能，而其
    對系爭土地無實力支配，乃屬客觀之狀態，不因其拋棄占有
    之程序是否符合法律規定而受影響，原確定判決自無再審原
    告所述錯誤適用（未適用）民法第455條、第241條規定情事
    。又前開客觀狀態（再審被告是否繼續占有、再審原告是否
    已回復占有）是否存在，核係原確定判決就何人實力支配系
    爭土地之事實認定，再審原告就原確定判決就此所為取捨證
    據、認定事實為指摘，亦與原確定判決是否適用法規顯有錯
    誤無涉。
　㈢基於前揭㈡原確定判決所認定之事實，及再審被告並無其他違
    約情形，原確定判決因認：再審被告已於105年11月24日合
    法終止系爭租約，其請求返還押租金45萬元應予准許，經核
    並無適用法規顯有錯誤情事。至再審原告所主張：伊因可歸
    責再審被告之違約爭議而要求其不得進入系爭土地濫行砍伐
    ，並非未依約提供系爭土地，再審被告亦非無從使用系爭土
    地，及再審被告未履行將系爭土地恢復原狀返還予其之義務
    等情，均係就原確定判決所為取捨證據、認定事實為指摘，
    其泛以原確定判決前開認定有違反經驗法則、論理法則之適
    用法規顯有錯誤情事，亦無足取。
　㈣又出租人未盡民法第423條所定租賃物保持義務時，承租人於
    其不能依約定為租賃物使用、收益期間，得依同法第441條
    規定反面解釋，按其不能依約定為租賃物使用、收益之期間
    及程度，免其支付租金之義務，固有再審原告引據之最高法
    院96年度台上字第1692號判決可資參照。然前開最高法院判
    決並未闡釋承租人於上開情形「僅得」主張租金減免，為及
    早確定兩造間法律關係，承租人是否不得類推適用民法第25
    4條至256條之規定，據以終止兩造間租賃關係，乃屬法理適
    用之問題（民法第1條參照）。原確定判決認再審被告得「
    類推適用」民法第254條規定，並無顯然不合法律規定，或
    與司法院現尚有效之大法官解釋顯然違反，或消極不適用法
    規情事。再審意旨所云：縱認再審原告未盡合於約定使用之
    義務，此亦僅為該期間減免租金之事由，尚無從終止契約等
    語，僅係再審原告所持法律見解，其據以主張原確定判決適
    用法規顯有錯誤，亦非可取。　　
五、綜上，再審原告主張原確定判決有民事訴訟法第496條第1項
    第1款規定之適用法規顯有錯誤事由，提起再審之訴，為無
    理由，應予駁回。
六、據上論結，本件再審之訴為無理由，爰依民事訴訟法第78條
    ，判決如主文。 
中　　華　　民　　國　　109  　年　　6 　　月　　9　　日
                  民事第二十五庭
                      審判長法　官  王本源
                            法　官  林晏如
                            法　官  陳月雯
正本係照原本作成。
如不服本判決，應於收受送達後20日內向本院提出上訴書狀，其
未表明上訴理由者，應於提出上訴後20日內向本院補提理由書狀
（均須按他造當事人之人數附繕本）上訴時應提出委任律師或具
有律師資格之人之委任狀；委任有律師資格者，另應附具律師資
格證書及釋明委任人與受任人有民事訴訟法第466條之1第1項但
書或第2項（詳附註）所定關係之釋明文書影本。如委任律師提
起上訴者，應一併繳納上訴審裁判費。
中　　華　　民　　國　　109 　年　　6 　　月　　9 　　日

  　　　　　　　　　　　　　書記官  黃麒倫
附註：
民事訴訟法第466條之1（第1項、第2項）：
對於第二審判決上訴，上訴人應委任律師為訴訟代理人。但上訴
人或其法定代理人具有律師資格者，不在此限。
上訴人之配偶、三親等內之血親、二親等內之姻親，或上訴人為
法人、中央或地方機關時，其所屬專任人員具有律師資格並經法
院認為適當者，亦得為第三審訴訟代理人。





附表
編號 土地 面積(㎡）  1 南投縣○○鎮○○○段00000地號土地 3,114 2 南投縣○○鎮○○○段000000地號土地 2,660 3 南投縣○○鎮○○○段000000地號土地 1,249 4 南投縣○○鎮○○○段000000地號土地 5,465 5 南投縣○○鎮○○○段000000地號土地 1,548 6 南投縣○○鎮○○○段000000地號土地 892 7 南投縣○○鎮○○○段000000地號土地 3,511 8 南投縣○○鎮○○○段000000地號土地 2,997 9 南投縣○○鎮○○○段000000地號土地 3,647 10 南投縣○○鎮○○○段0000000地號土地 1,200 11 南投縣○○鎮○○○段00000地號土地 4,192 12 南投縣○○鎮○○○段000000地號土地 527